臺灣臺北地方法院民事判決　　　　　　　99年度訴字第2951號
原　　　告　陳秋文即陳懷碧即陳.
被　　　告　大眾商業銀行股份有限公司
法定代理人　陳建平
訴訟代理人　吳俊輝
上列當事人間債務人異議之訴事件，本院於民國99年12月14日言
詞辯論終結，判決如下：
    主      文
被告不得持臺灣臺中地方法院九十三年度執字第五九七一八號債
權憑證對原告之薪資為強制執行。
臺灣臺中地方法院九十九年度司執字第四七四四號及本院九十九
年度司執助字第一○○五號返還借款之強制執行程序，關於執行
原告於第三人南山人壽保險股份有限公司薪資債權之強制執行程
序均予撤銷。
訴訟費用新臺幣伍仟伍佰壹拾元由被告負擔。
    事實及理由
一、原告起訴主張：被繼承人陳秋景生前積欠被告大眾銀行債務
    ，經債權人大眾商業銀行股份有限公司（下稱大眾銀行）對
    被繼承人陳秋景取得臺灣臺中地方法院88年度訴字第336號
    確定判決之執行名義，並以上開確定判決對被繼承人陳秋景
    聲請強制執行。經執行被繼承人陳秋景之不動產後，經臺灣
    臺中地方法院發給93年度執字第59718號債權憑證，債權人
    大眾銀行復於96年再聲請強制執行，經執行無效果後發給臺
    灣臺中地方法院96年度執字第7867號債權憑證。被告於99年
    1月18日持上開債權憑證為執行名義，對原告之薪資聲請強
    制執行。嗣被繼承人陳秋景於民國86年1月15日出境後，雖
    於92年3月1日入境，惟旋於同年月14日死亡，依法本應由陳
    懷碧、陳彩霞繼承，然陳懷碧亦已於97年3月26日死亡，原
    告及訴外人陳彩霞、陳秋展、陳秋璋、陳秋呈、陳宜欣為其
    繼承人。惟查，原告與被繼承人陳秋景並無同居共財之情形
    ，於繼承開始時無法知悉其生前債務及遺產狀況，致未能於
    法定期間內辦理限定或拋棄繼承；又原告雖與被繼承人陳懷
    碧同住，然被繼承人陳懷碧於90年間即因「失智症」多次前
    往醫院就醫，對於被繼承人陳秋景於92年3月14日死亡之情
    形完全不知，亦對被繼承人陳秋景之債務毫無所悉，為此爰
    依民法繼承編施行法第1條之3第4項規定提起債務人異議之
    訴，並聲明：(一)被告不得持臺灣臺中地方法院96年度執字第
    7867號債權憑證對原告之薪資為強制執行。(二)本院99年度司
    執助字第1005號返還借款事件及臺灣臺中地方法院99年度司
    執字第4744號返還借款事件關於執行原告於第三人南山人壽
    保險股份有限公司（下稱南山公司）薪資之強制執行程序均
    撤銷。
二、被告則以：
  (一)原告未於法定期間內辦理限定或拋棄繼承，依民法第1148條
    規定繼承被繼承人陳懷碧財產上之一切權利、義務，是以被
    告據以執行原告於第三人南山公司之薪資，於法有據。
  (二)又原告雖主張與被繼承人陳懷碧有同居共財，陳懷碧因患有
    「老年期癡呆症」而不知繼承債務存在云云。惟查原告所提
    出「台中仁愛之家附設靜和醫院診斷證明書」內僅記載陳懷
    碧於91年8月23日至該醫院初診一次，並未說明失智程度為
    何。
  (三)再者，原告固主張陳秋景自86年1月出境迄至92年3月始入境
    返國，該期間均不在國內，陳懷碧並未與陳秋景同居共財云
    云。然被告前於86年12月12日及87年11月11日執行被繼承人
    陳秋景之不動產（即台中市○○路○段31號4樓）時，均由陳
    懷碧在場，顯見陳懷碧雖未設籍該處，惟實際上係居住於陳
    秋景所有之房屋內，足證陳懷碧與陳秋景有同居共財之事實
    。
  (四)並聲明：原告之訴駁回。
三、兩造不爭執之事項：
  (一)被繼承人陳秋景生前積欠被告大眾銀行債務，經債權人大眾
    銀行對被繼承人陳秋景取得臺灣臺中地方法院88年度訴字第
    336號確定判決之執行名義，並以上開確定判決對被繼承人
    陳秋景聲請強制執行。經執行被繼承人陳秋景之不動產後，
    經臺灣臺中地方法院發給93年度執字第59718號債權憑證，
    債權人大眾銀行復於96年再聲請強制執行，經執行無效果後
    發給臺灣臺中地方法院96年度執字第7867號債權憑證。被告
    於99年1月18日持上開債權憑證為執行名義，對原告之薪資
    聲請強制執行。
  (二)被繼承人陳秋景於86年1月15日出境後，雖於92年3月1日入
    境，惟旋於同年月14日死亡，依法本應由陳懷碧、陳彩霞繼
    承，然陳懷碧亦已於97年3月26日死亡，原告及訴外人陳彩
    霞、陳秋展、陳秋璋、陳秋呈、陳宜欣為其繼承人。
四、得心證之理由：經查，原告對於被繼承人陳秋景生前積欠被
    告大眾銀行債務，經大眾銀行對被繼承人陳秋景取得臺灣臺
    中地方法院88年度訴字第336號確定判決之執行名義。大眾
    銀行並以上開確定判決對被繼承人陳秋景聲請強制執行，經
    執行被繼承人陳秋景之不動產未果後，由臺灣臺中地方法院
    發給93年度執字第59718號債權憑證，債權人大眾銀行復於
    96年再聲請強制執行，經執行無效果後發給臺灣臺中地方法
    院96年度執字第7867號債權憑證。之後被告於99年1月18日
    持上開債權憑證為執行名義，對原告之薪資聲請強制執行。
    另被繼承人陳秋景於民國86年1月15日出境後，雖於92年3月
    1日入境，惟旋於同年月14日死亡，由陳懷碧、陳彩霞繼承
    ，然陳懷碧亦已於97年3月26 日死亡，原告及訴外人陳彩霞
    、陳秋展、陳秋璋、陳秋呈、陳宜欣為其繼承人之事實，業
    據原告陳述明確，並有本院執行處執行命令、戶籍謄本、台
    灣台中地方法院88年度訴字第336號判決、確定證明書、中
    國醫藥大學附設醫院之中文病歷摘要（陳秋景）為據，並經
    本院調閱台灣台中地方法院96年度執字第7867號眷以及本院
    99 年度司執助字第1005號卷，應堪認定；另原告所主張並
    未與被繼承人陳秋景同居共財，被繼承人陳懷碧亦因罹患「
    老人失智症」於繼承時不知繼承債務存在之事實，並據其提
    出財團法人台灣省私立臺中仁愛之家附設靜和醫院診斷證明
    書、台中市私立福祿貝老老人養護中心證明書、失蹤人口資
    料報表等文件為證，並經本院調取台灣省私立臺中仁愛之家
    附設靜和醫院、行政院衛生署台中醫院陳懷碧病歷、陳秋景
    之入出境資料在卷可按。而被告則以原告未說明陳懷碧失智
    程度及其於86、87年執行時陳懷碧均居住於被繼承人陳秋景
    位於「台中市○○路○段31號4樓」住處，陳懷碧與陳秋景有
    同居共財之事實云云茲為抗辯。是本件所應審究者厥為：(一)
    被繼承人陳懷碧與陳秋景於繼承開始時有無同居共財之情形
    ？被繼承人陳懷碧是否因罹患「老人失智症」而不知繼承債
    務存在？(二)本件由原告繼續履行繼承債務是否顯失公平？爰
    分述如下：
  (一)被繼承人陳懷碧與陳秋景於繼承開始時有無同居共財之情形
    ？被繼承人陳懷碧是否因罹患「老人失智症」而不知繼承債
    務存在？
    1.查被繼承人陳秋景於86年1月15日出境後，迄至92年3月1
      日方入境，此有陳秋景之入出境資料在卷可資佐證，是陳
      秋景已經出境六年，期間並未曾經入境，則於此段期間，
      陳懷碧及原告並未有與陳秋景同居共財之事實，已堪認定
      ；然而，陳秋景會再入境之原因，乃因陳秋景罹患癌症，
      原本在日本接受治療，但因陳秋景並未具有日本國籍，且
      治療費用昂貴，因此當地醫院建議陳秋景返台接受治療，
      但陳秋景入境後即因「頸項骨折合併脊髓瘤、右側腦腫瘤
      合併水腫、肺部非小細胞瘤」等疾病情況嚴重而送中國醫
      藥大學附設醫院急診住院，並於92年3月14日因呼吸衰竭
      而死亡等情，有中國醫藥大學附設醫院之中文病歷摘要可
      資佐證，則陳秋景入境時已罹重病並立即住院接受治療，
      則自92年3月1日起至92年3月14日過世時之期間，陳懷碧
      及原告並未有與陳秋景同居共財之事實，亦堪認定；從而
      ，自陳秋景於86年1月15日出境起至92年3月14日過世時，
      陳懷碧及原告並未有與陳秋景同居共財之事實，可以確定
      ；而陳懷碧雖為陳秋景之繼承人，但其既未與陳秋景同居
      共財而知悉債務之存在，則陳懷碧於97年3月26日死亡時
      ，原告雖為陳懷碧之繼承人，自亦無從由陳懷碧處知悉陳
      秋景債務之存在，是原告主張並無同居共財而無法知悉債
      務存在之事實，堪值採信。
    2.其次，被繼承人陳懷碧因罹患失智症，而家屬因要出國而
      有臨托之需求，乃於91年8月23日至財團法人台灣省私立
      臺中仁愛之家附設靜和醫院就診，此有診斷證明書在卷可
      按，另外，被繼承人陳懷碧於92年8月25日至住宅附近公
      園休憩時，因不明原因倒臥於公園，又因陳懷碧罹患失智
      症無法自行返家或至醫院處理，也不知向路人求救，已至
      躺在公園數小時，而罹急性橫紋肌溶解症之急症，經路人
      發現有異緊急報經送醫，而自92年8月25日至92年9月5日
      於行政院衛生署台中醫院加護病房治療，至92年9月12日
      方出院，其後並因失智症至行政院衛生署台中醫院就診等
      情，業據原告陳述在卷，並有行政院衛生署台中醫院病歷
      記錄在卷可憑（卷第62頁、第102頁）；又因陳懷碧病況
      惡化，無法自行返家，而於94年1月20日走失，經報警協
      尋，至94年1月22日警方巡邏發現陳懷碧等情，亦有失蹤
      人口資料報表附卷可稽（卷第153頁），因此，陳懷碧確
      實患有失智症且該疾病情況日趨嚴重之事實，亦可確定，
      則陳懷碧連自行返家都無法做到，顯然已經達到喪失對於
      自身事務處理之能力，是原告主張陳懷碧因罹患失智症而
      不知繼承債務存在，亦屬有據。
    3.被告雖答辯前於86年12月12日及87年11月11日執行被繼承
      人陳秋景之不動產（即台中市○○路○段31號4樓）時，均
      由陳懷碧在場之事實，據此答辯認為陳懷碧與陳秋景有同
      居共財之事實等情，然而，被告所指之86年12月12日及87
      年11月11日查封時間，陳秋景已經出境，況且，台中市○
      ○路○段31號4樓之房屋土地嗣後亦經拍賣，陳懷碧由其他
      人扶養，陳秋景亦無其他財產，顯然並無同居共財之事實
      ，況且，陳懷碧嗣後已經因罹患失智症而達到喪失對於自
      身事務處理之能力，已如前述，當無從認有同居共財而知
      悉財務狀況之情，是被告前揭答辯，應不足採信。
    4.從而，本件原告主張並無同居共財而無法知悉債務存在，
      為有理由，應堪採信。
  (二)本件由原告繼續履行繼承債務是否顯失公平？
    1.按繼承在民法繼承編中華民國98年5月22日修正施行前開
      始，繼承人因不可歸責於己之事由或未同居共財者，於繼
      承開始時無法知悉繼承債務之存在，致未能於修正施行前
      之法定期間為限定或拋棄繼承，且由其繼續履行繼承債務
      顯失公平者，於修正施行後，以所得遺產為限，負清償責
      任，民法繼承編施行法第1條之3第4項定有明文。又關於
      繼承債務是否顯失公平，本院認應以繼承人與債務發生之
      關連性、繼承人有否於繼承開始前自被繼承人處取得財產
      ，及取得多寡為判斷之準據。亦即，債務之發生直接與債
      務人有關連者，如被繼承人為繼承人求學、分居或營業所
      發生之負債，由繼承人繼承該債務即非顯失公平。被繼承
      人曾於繼承開始前贈與繼承人超逾所負債務財產，或依被
      繼承人對繼承人之扶養狀況，與所負債務之金額比例為比
      較，尚非顯然失衡者，皆係因繼承人之受有利益而影響被
      繼承人債務之清償，亦可認非顯失公平。至若繼承人與繼
      承債務之發生並無關連、繼承人對被繼承人財產狀況全然
      無涉，或依債務人之經濟狀況，承受繼承債務將影響其生
      存權及人格發展者，若仍令繼承人就被繼承人債務負完全
      之清償責任，自屬顯失公平。
    2.經查被繼承人陳秋景於86年1月15日出境迄至92年3月1日
      入境，已經出境六年，期間並未曾經入境，92年3月1日入
      境後即急診住院，而於92年3月14日死亡，且在日本治療
      期間，但因陳秋景並未具有日本國籍，且治療費用昂貴，
      因此當地醫院建議陳秋景返台接受治療，又陳秋景之不動
      產已經拍賣清償債務，亦無其他財產可供償債，另外，陳
      懷碧罹患失智症情況嚴重，係由原告扶養，且亦無證據可
      資證明原告因此繼承而自被繼承人陳秋景、陳懷碧處取得
      財產，然而原告卻因為繼承而發生五十萬之債務，若由原
      告繼續履行繼承債務，顯然屬於有失公平之情形，是原告
      主張民法繼承編施行法第1條之3第4項，為有理由。
  (三)綜上所述，原告依民法繼承編施行法第1條之3第4項規定，
    主張被繼承人陳懷碧與陳秋景於繼承開始時並未同居共財，
    且由原告繼承陳秋景之債務顯失公平等語，為有理由，並請
    求如主文第1、2項所示之判決，洵屬有據，應予准許。
五、本件事證已臻明確，兩造其餘攻擊防禦方法及所舉未經援用
    之證據，經本院斟酌後，認為均不足以影響本判決之結果，
    爰不一一論述，附此敘明。
六、據上論結，本件原告之訴為有理由，爰依民事訴訟法第78條
    ，判決如主文。
中    華    民    國    100   年    1    月     7     日
                  民事第七庭    法  官  蘇嘉豐
以上正本係照原本作成
如對本判決上訴，須於判決送達後20日內向本院提出上訴狀。如
委任律師提起上訴者，應一併繳納上訴審裁判費。
中    華    民    國    100    年    1    月    7     日
                                書記官  林鈞婷